【裁判字號】    90,上,439
【裁判日期】    900911
【裁判案由】    酌減違約金
【裁判全文】
臺灣高等法院民事判決  九十年度上字第四三九號
      上  訴  人  中港晶華股份有限公司
      法定代理人  林富美
      複  代理人  周元貞
      被  上訴人  甲○○
右當事人間請求酌減違約金事件，上訴人對於中華民國九十年三月十九日臺灣臺北地
方法院八十九年度訴字第五二六一號第一審判決提起上訴，本院判決如左：
    主    文
原判決關於命上訴人給付超過新台幣陸拾萬貳仟元部分，及該部分假執行之宣告，
暨訴訟費用（確定部分除外）之裁判均廢棄。
右開廢棄部分，被上訴人在第一審之訴及其假執行之聲請均駁回。
其餘上訴駁回。
第一、二審訴訟費用（確定部分除外）由上訴人負擔百分之六十二，餘由被上訴人負
擔。
    事實及理由
一、本件被上訴人主張：被上訴人於民國（下同）八十二年九月四日向上訴人訂購其
    所有坐落於台中市○區○○○段第九之一、九之二十五、十七之五、十七之六、
    十七之七、十七之十八地號等六筆土地上興建之「中港晶華」大廈第十八樓編號
    十一及十二號房屋，其中編號第十一號房屋（簡稱一八一一號）價款及土地價款
    各為新台幣（下同）二百零五萬元，總價為四百一十萬元；編號第十二號房屋（
    簡稱一八一二號）價款及土地價款各為一百四十九萬五千元，總價為二百九十九
    萬元，合計兩戶之總價款為七百零九萬元。被上訴人業已按期繳付二百零五萬元
    ，嗣因被上訴人未能依約繳納其餘各期之價款，遭上訴人以未按期繳納價金為由
    ，解除兩造間之買賣契約，並沒收被上訴人已繳納之上開價款充作違約金，因一
    八一一號房地總價雖為四百一十萬元，惟其中二百八十七萬元為銀行貸款，自備
    款為一百二十三萬元，一八一二號房地總價雖為二百九十九萬元，銀行貸款為二
    百零九萬元，自備款為九十萬元，兩戶房屋之自備款合計為二百一十三萬元，而
    被上訴人已支付二百零五萬元，竟遭上訴人視為違約金全部沒收，足徵此項違約
    金顯屬過高。被上訴人願依已給付之金額二百零五萬元之百分之五十，即一百零
    二萬五千元作為本件買賣契約之違約金，從而上訴人就超過上開酌減後之金額，
    即一百零二萬五千元部分，依民法第二百五十二條之規定，應返還予被上訴人，
    及自起訴狀繕本送達之翌日起至清償日止，按年息百分之五計付之法定遲延利息
    等情。並聲明：駁回上訴人之上訴。
二、上訴人則以：被上訴人既決定買受系爭不動產，即應承受所有可能之風險，不得
    僅因房地產跌價即不願繼續履約，而選擇較有利之「斷頭」解約，並請求法院酌
    減違約金及要求賣方返還價金，果真如此，無非要賣方承擔所有風險，其顯然不
    合公平正義。且上訴人因被上訴人之違約行為而遭受損失，計所失利益分別為九
    十九萬二千六百元；再加上所受積極損害包括價差損失二百零二萬五千六百一十
    三元；委託銷售佣金損失四十二萬五千四百元；重行銷售佣金損失三十萬三千八
    百六十三‧二二元。上訴人之損害總額為三百七十五萬零九百七十六‧二二元，
    而被上訴人所繳之價款僅共二百零五萬元，足見上訴人所受損害均已超過被上訴
    人起訴請求之金額，故被上訴人等主張違約金過高，為無理由。又如認被上訴人
    得在房地產跌價時選擇以違約方式解除契約，事後又可以請求酌減違約金，無異
    造成整體社會經濟秩序大亂，商業交易殆無誠信等語，資為抗辯。並聲明：(一)原
    判決不利於上訴人之部分廢棄。(二)右廢棄部分，駁回被上訴人在第一審之訴及假
    執行之聲請。（原審判決被上訴人部分勝訴、部分敗訴，被上訴人就其敗訴部分
    並未提起上訴，該部分業已確定。上訴人就其敗訴部分提起上訴）
三、兩造不爭之事實：
  (一)被上訴人主張其向上訴人購買系爭一八一一號、一八一二號房地，總價款為七百
    零九萬元，自備款共為二百一十三萬元，其中一八一一號之部分已繳納之房屋及
    土地價款為一百一十八萬元，一八一二號部分則已繳納之房屋及土地價款為八十
    七萬元，即合計已繳納二百零五萬元，嗣於八十六年二月一日以後未再繳納其餘
    價款之事實，業據被上訴人提出之房屋土地買賣契約書二份、發票二十八張、存
    證信函一件等影本為證，並為上訴人所不爭執。
  (二)兩造就購買系爭房地所簽定之房屋土地買賣契約第十五條：「(一)甲方（即被上訴
    人）有下列情事之一者，乙方（即上訴人）得解除本契約，甲方已繳款項悉數作
    為違約金概不退還。1.依本契約第三條、及第七條、第八條經乙方通知繳付價款
    或費用逾期達十五日以上經乙方催告逾期仍未給付者。．．．(三)本契約經解除者
    ，除本契約另有規定外，雙方互負回復原狀之義務，其依本契約所為之現值申報
    或其他行為，甲方並無條件同意撤回及配合辦理為回復原狀之必要行為。」係為
    賠償總額預定性之違約金性質等情，為兩造所不爭執。
  (三)上訴人於八十八年九月十四日依上開契約第十五條第一項，以存證信函解除買賣
    契約，並沒收被上訴人已繳之價金，作為損害之賠償金與違約金，及重新出售系
    爭房地所需費用之抵償，存證信函於八十八年九月十五日送達被上訴人，系爭買
    賣契約業已解除等情，業據被上訴人提出之存證信函影本為證，復為兩造所不爭
    執。
四、經查兩造簽訂之各房屋土地買賣契約書第十五條本文及第一項、第三項均約定：
    「甲方（即被上訴人，下同）有下列情事之一者，乙方（即上訴人，下同）得解
    除契約，甲方已繳價款悉數作為違約金概不退還：２、依本約第三條、第六條及
    第十一條經乙方通知辦理貸款手續、產權移轉手續及交屋手續，逾期達十五日以
    上，經乙方催告仍未配合辦理者」、「本契約經解除者，除本契約另有規定外，
    雙方互負回復原狀之義務」等語，可知被上訴人有不給付前述價款或其他約定之
    應盡事務之債務不履行情事發生時，上訴人不待舉證證明其所受損害額之多寡，
    得按上開約定請求違約金，故上訴人解除契約後沒收被上訴人前所繳交之價款，
    應屬損害賠償總額預定性之違約金性質（兩造對此並不爭執，請見本審卷第二九
    頁）。按「法院依民法第二百五十二條規定，於當事人約定之違約金額過高時，
    固得以職權核減至相當之數額，惟當事人所約定之違約金何以過高？法院據以核
    減至相當數額之衡量標準為何？則應於判決理由中記明，否則即屬判決不備理由
    。違約金之約定是否過高，應依違約金係屬於懲罰之性質或屬於損害賠償約定之
    性質而有不同。若屬前者，應依一般客觀事實、社會經濟狀況及當事人所受損害
    情形，以為酌定標準；若為後者，則應依當事人實際上所受損失為標準，酌予核
    減」，最高法院八十七年度台上字第二五六三號判決可供參考。又按「按當事人
    約定之違約金過高者，法院得依民法第二百五十二條規定，酌減至相當之數額，
    然是否相當，應依一般客觀事實，社會經濟狀況及債務人若能如期履行債務，債
    權人可得享受之一切利益為酌定之標準。又此項違約金之約定，雖不因契約之解
    除而隨同消滅。惟依民法第二百六十條規定意旨推之，其因契約解除所生之損害
    ，並不在斟酌之列。原審依民法第二百五十二條規定，核減兩造約定之違約金額
    ，竟依被上訴人提出之計算表所列，將轉售可能跌價損失，重行出售之佣金、增
    值稅、代書費等未來可能遭受之損失。作為被上訴人之損失依據。而非就債務不
    履行所生損害而為衡量，自屬可議」，最高法院八十六年度台上字第一○八四號
    判決可資參照。兩造約定之違約金既係損害賠償預定額之性質，已如前述，則本
    件即應參考當事人實際上所受損害情形，以為酌定違約金標準。本件應該審究者
    ，為被告所沒收之違約金額應係如何之數額始謂相當？又上訴人已經沒收之違約
    金是否高於其實際損失額？以及如認被上訴人之請求可以成立，是否會對於兩造
    交易安全及社會經濟發生影響而有不公平之情事？
五、茲就本件違約金是否過高，予以斟酌如下：
（一）上訴人所受損害：
      １委託銷售佣金損失部分：
        上訴人主張委託振晨公司銷售「中港晶華」之預售屋因達百分之五十以上，
        被告須依總價款百分之六計算銷售佣金支付予振晨公司，故系爭房地上訴人
        支出之銷售佣金分別為二十四萬六千元（一八一一號房地）、十七萬九千四
        百元（一八一二號房地），合計為四十二萬五千四百元之事實，業據其提出
        廣告業務企劃合約書一份、請款單及統一發票等件為證，足堪信為真實。查
        預售屋之銷售非必由建商自行出售，其或委託予第三人全權代銷（仲介、廣
        告）；或由第三人按件計酬而銷售；或委託第三人廣告宣傳而建商自行銷售
        等不一方式，顯見銷售佣金非係出賣人所必然支出之成本，自未含括於同業
        利潤標準所載之純利率中，應另行計算上訴人所受損害。按「該銷售佣金占
        售價百分之五之約定合乎市場一般行情，則上訴人此項支出既合理可信，自
        屬因被上訴人不履行債務所受之損害」，最高法院八十九年度台上第二○五
        三號判決可供參考（同院八十九年度台上第八○七號判決、八十五年度台上
        第二九九五號判決、八十四年台上字第九七八號判決亦採相同見解）。上訴
        人上開銷售佣金之支付屬實，上訴人認銷售佣金之支付為被上訴人不依約履
        行所致之損害，為有理由。
      ２房屋跌價損失：
        按房地產價值之高低及漲跌，除房地所在位置、發展潛力、建材及環境等因
        素外，另買賣雙方個人主觀因素、社會經濟發展、市場景氣榮枯等，均影響
        甚大，故上訴人主張於兩造間買賣契約解除後，如將被上訴人購買之房地轉
        售與他人可能所受之跌價損失，應由被上訴人賠償云云，已有可議；何況上
        訴人亦不否認系爭房屋迄今尚未銷售他人，其所謂房地產跌價損失不過係以
        其出售非本件爭執標的之其他房屋價款類推計算所得（二十九樓三十五號，
        原為訴外人「謝明忠」所購，違約後由上訴人轉售於訴外人「紀靜惠」，有
        上訴人分別與該二人締結之房屋土地買賣契約書各一件在卷足佐），則其既
        非確已發生之損害，是否必然發生尚屬未定，其既經被上訴人否認屬實，而
        上訴人又未能舉證以實其說，自難認上訴人此部分主張為真正；且按民法第
        二百六十條規定解除權之行使，不妨礙損害賠償之請求，並非積極的承認有
        新賠償請求權發生，不過規定因其他原因已發生之賠償請求權，不因解除權
        之行使而受妨礙，故因契約消滅所生之損害，並不包括在內，因此該條所規
        定之損害賠償請求權，係專指因債務不履行之損害賠償而言（最高法院五十
        五年台上字第二七二七號判例參照）。故違約金之約定雖不因契約之解除而
        隨同消滅，惟依民法第二百六十條規定意旨推之，其因契約解除所生之損害
        ，並不在斟酌之列（最高法院八十六年度台上字第一０八四號判決參照），
        本件上訴人雖主張因被上訴人違約不買，受有房屋跌價之損失，核屬契約解
        除後將來可能發生之損害，並非被上訴人因不履行債務於解除契約前所生之
        損害，從而，上訴人主張系爭房屋跌價損失為其所受損害，顯不足採。３重
        行銷售佣金部分：
        上訴人雖辯稱：系爭房屋買賣亦因被上訴人違約致上訴人需因重行銷售而支
        付佣金，亦為所受之損害等語，並舉代理銷售業務合約書一件為證。惟查系
        爭房屋實際上並未出售他人已如前述，則上訴人此部分支出是否必然發生及
        其數額尚屬未定，上訴人以假定之數額為主張之依據，已有可議；又重行銷
        售為本件解除契約外之問題，屬另外之法律關係，重行銷售佣金與重行銷售
        之後手有關，與被上訴人無涉，被上訴人債務不履行，經解除契約後，需負
        擔原銷售佣金外，尚需負擔與其無關之重行銷售佣金，而雙重負擔，亦不合
        理；何況此部分請求，係屬因契約解除後將來可能發生之損害，自非上訴人
        因債務不履行所生之損害。
（二）上訴人所失利益：
      本件兩造間之房地買賣契約於八十二年九月四日所簽訂，參考財政部核定之八
      十二年度公布之「八十一年度營利事業各業同業利潤標準表」所載，不動產投
      資興建及租售業之純利率為百分之十四，有上開函件可稽。按上開利潤標準係
      依一般同業之收入扣除支出之成本費用為依據，應已包括同業客觀事實，社會
      經濟景氣等情況在內，本院因認確可作為計算上訴人興建房地可得預期之利益
      標準，且被上訴人對依此標準計算亦不爭執，則按兩造原約定本件房地總價款
      各為四百一十萬元（一八一一號部分）、二百九十九萬元（一八一二號部分）
      ，則依此方式計算，上訴人因被上訴人違約，所失利益分別為五十七萬四千元
      （一八一一號部分，計算方法：0000000元X14%=574000元）及四十一萬八千六
      百元（一七一二號部分，計算方法：0000000元X14%=418600元）。
（三）上訴人固又以有投資即有風險，任何投資人應就自己之投資承擔一切風險，不
      得將風險轉嫁予他人；如房屋價格上揚時，被上訴人即享有投資之獲利，如房
      屋價格下跌時，被上訴人亦應承受損失，故違約金之約定實符公平正義原則，
      基於尊重「私法自治」精神，法院應知所節制，勿過度干預當事人間私契約行
      為，庶免治絲益棼云云置辯，惟查：約定之違約金是否過高，應就債務人若能
      如期履行債務時，債權人可得享受之一切利益為衡量之標準（最高法院五十一
      年度臺上字一九號判例參照）。查本件係預售屋之買賣，買受人即被上訴人配
      合工期而分期付款。如依合約書約定，被上訴人違約時，由出賣人即上訴人沒
      收已繳納之款項，則被上訴人繳交價款少，縱違約情節嚴重，沒收金額亦少；
      惟繳交價款越多，雖違約情節輕微，被沒收違約金反而增多，此項約定顯然有
      失公平合理，自不得聽任上訴人任意依該約定從事，此當屬衡平法理之實踐，
      並不妨及當事人間私法自治之精神。因此上訴人執此抗辯，亦屬無稽。
（四）綜上，本件上訴人所受之損害及所失之利益，總計為一百四十一萬八千元（計
      算方法：574000元+418600元+425400=0000000元）。而上訴人沒收被上訴人所
      繳交之金額為二百零五萬元，經扣除上訴人得請求之違約金一百四十一萬八千
      元後，數額為六十三萬二千元（計算方法：0000000元-0000000元=632000元）
      。
六、綜上所述，被上訴人本於解除契約回復原狀請求權之法律關係，請求上訴人返還
    六十三萬二千元，及自起訴狀繕本送達翌日即九十年一月十二日起至清償日止按
    年息百分之五計算之利息，為有理由，應予准許；逾此部分，為無理由，應予駁
    回。原審就超過上開應准許部分，為上訴人敗訴之判決，並為假執行之宣告，自
    有未洽。上訴意旨就此部分指摘原判決不當，求予廢棄改判，為有理由。至於上
    開應准許部分，原審判命上訴人給付，並為假執行之宣告，核無違誤，上訴意旨
    ，就此部分，仍執陳詞，指摘原判決不當，求予廢棄，為無理由，應駁回其上訴
    。
七、本件事證已臻明確，兩造其餘之攻擊、防禦方法及舉證，核與判決結果無影響，
    無庸一一論列，併此敘明。
八、據上論結，本件上訴為一部有理由，一部無理由，依民事訴訟法第四百五十條、
    第四百四十九條第一項、第七十九條但書，判決如主文。
中      華      民      國    九十      年      九      月    十一    日
                              民事第十二庭
                                  審判長法  官  林  丁  寶
                                        法  官  高  鳳  仙
                                        法  官  林  恩  山
右正本係照原本作成。
不得上訴。
中      華      民      國    九十      年      九      月    十二    日
                                        書記官  周  淑  靜


司法院資訊處製作；財團法人民間司法改革基金會備份。
